ACORDAO-COMPLETO-2480387

ACÓRDÃO 11504/2021 ATA 30/2021 - PRIMEIRA CÂMARA

VISTOS, relatados e discutidos estes autos de pensões civis deferidas pela Fundação Universidade Federal do Piauí,
ACORDAM os Ministros do Tribunal de Contas da União, reunidos em sessão da Primeira Câmara, com fulcro nos arts. 1º, inciso V, e 39, inciso II, da Lei 8.443/1992 e diante das razões expostas pelo Relator, em:
9.1. considerar legal o ato de pensão civil cadastrado no sistema e-Pessoal sob o número 5004/2020, de interesse da sra. Amelia Cunha Rio Lima Costa, ordenando seu registro;
9.2. considerar ilegal o ato de pensão civil cadastrado no sistema e-Pessoal sob o número 5000/2020, também de interesse da sra. Amelia Cunha Rio Lima Costa, recusando seu registro;
9.3. dispensar o ressarcimento das quantias indevidamente recebidas, em boa-fé, pela interessada, consoante o Enunciado 106 da Súmula de Jurisprudência deste Tribunal;
9.4. determinar à Fundação Universidade Federal do Piauí que:
9.4.1. faça cessar, no prazo de 15 (quinze) dias, contado a partir da ciência desta deliberação, os pagamentos decorrentes do ato impugnado, sob pena de responsabilidade solidária da autoridade administrativa omissa, consoante disposto nos arts. 71, inciso IX, da Constituição Federal e 262 do Regimento Interno desta Corte;
9.4.2. dê ciência do inteiro teor desta deliberação à sra. Amelia Cunha Rio Lima Costa, alertando-a de que o efeito suspensivo proveniente da interposição de eventuais recursos, caso não providos, não a exime da devolução dos valores indevidamente percebidos após a notificação;
9.4.3. envie a esta Corte de Contas, no prazo de 30 (trinta) dias, por cópia, comprovante de que a interessada teve ciência desta deliberação;
9.5. esclarecer à unidade de origem, com supedâneo no art. 262, § 2º, do Regimento Interno do TCU, que a concessão considerada ilegal poderá prosperar mediante a emissão e o encaminhamento a este Tribunal de novo ato concessório, escoimado da irregularidade apontada nestes autos.

Apreciação, para fins de registro, de pensões civis concedidas pela Fundação Universidade Federal do Piauí.

Primeira Câmara

Fundação Universidade Federal do Piauí.

3. Interessada: Amelia Cunha Rio Lima Costa (XXX.404.233-XX).

13.1. Ministros presentes: Walton Alencar Rodrigues (Presidente), Vital do Rêgo e Jorge Oliveira.
13.2. Ministro-Substituto convocado: Marcos Bemquerer Costa (Relator).
13.3. Ministro-Substituto presente: Weder de Oliveira.

MARCOS BEMQUERER

Adoto como relatório, com os ajustes de forma pertinentes, a instrução elaborada no âmbito da Secretaria de Fiscalização de Integridade de Atos e Pagamentos de Pessoal e de Benefícios Sociais (Sefip) , a qual contou com a anuência dos dirigentes da unidade técnica e do representante do Ministério Público nos autos:
"INTRODUÇÃO
Trata-se de dois atos iniciais de pensão civil, submetidos, para fins de registro, à apreciação do Tribunal de Contas da União (TCU) , de acordo com o art. 71, inciso III, da Constituição Federal.  Os atos foram cadastrados e disponibilizados ao TCU por intermédio do Sistema e-Pessoal, na forma dos arts. 2º e 4º da Instrução Normativa TCU 78/2018. 
Aos benefícios pensionais instituídos por Otavio de Oliveira Costa Filho habilitou-se Amélia Cunha Rio Lima Costa (na condição de viúva) .
EXAME TÉCNICO
Esta Unidade Técnica elaborou instrução com proposta de ilegalidade, em razão das irregularidades constatadas nos atos (peça 5) .
O Ministério Público manifestou-se de acordo com a proposta desta Sefip (peça 7) .
O Ministro-Relator, por sua vez, restituiu o processo para que esta Sefip esclarecesse, objetivamente, as razões da proposta de ilegalidade do ato de peça 5 (peça 8) .
No presente processo estão sendo analisadas duas pensões civis, instituídas pelo ex-servidor Otavio de Oliveira Costa Filho, que detinha dois vínculos estatutários junto à Fundação Universidade Federal do Piauí.
Sobre o Ato 5000/2020
A proposta de ilegalidade por parte desta Sefip se deu em virtude da inclusão de rubrica judicial relativa à URP, no valor de R$ 1.275,38, na base de cálculo da pensão (peça 13) . 
Tal irregularidade está descrita no Anexo II da instrução de mérito, abaixo transcrita (peça 5, p. 8-13) :
'Detalhamento das inconsistências 
Verificou-se na ficha financeira cadastrada no ato que serviu de referência para o cálculo dos proventos a existência de rubrica judicial amparada pela sentença exarada nos autos do Mandado de Segurança 31.412/DF, que transitou em julgado no Supremo Tribunal Federal (STF) em 15/5/2014 e tratou da concessão da URP a docentes ativos e inativos da Universidade Federal do Piauí (UFPI) . A URP foi um índice de reajuste de preços e salários instituído pelo Decreto-lei 2.335/1987. O conjunto de medidas estabelecidas por esse decreto-lei, que incluiu o congelamento de preços, ficou conhecido como Plano Bresser. 
A URP era calculada pela média mensal da variação do Índice de Preços ao Consumidor (IPC) em um determinado trimestre, sendo aplicada a cada mês do trimestre subsequente no reajuste das remunerações em geral. 
No entanto, a Medida Provisória 32/1989 (Plano Verão) , posteriormente convertida na Lei 7.730/1989, congelou preços e extinguiu a URP. Assim, não foi aplicada a URP de fevereiro de 1989, que reajustaria as remunerações em 26,05% pela média do IPC do trimestre anterior. 
Entendendo ter havido perdas remuneratórias, inúmeras ações judiciais foram intentadas por servidores em todo o Brasil, tendo sido obtidas vitórias até 1994. Nesse ano, o STF decidiu que o Plano Verão era constitucional e estabeleceu inexistir direito adquirido ao reajuste de salários pelo índice de 26,05% relativo à URP de fevereiro de 1989. 
No âmbito do TCU, é pacífico o entendimento acerca do pagamento de percentuais relativos a planos econômicos, entre eles a URP. O acórdão paradigmático é o Acórdão 2161/2005-TCU-Plenário, Ministro Relator Walton Alencar Rodrigues, cujo entendimento é no seguinte sentido: 
a) o pagamento destacado de vantagem relativa a decisão judicial que concedeu reajuste relativo a perdas decorrentes de planos econômicos não deve extrapolar a data-base (data de revisão geral de remuneração da categoria) seguinte àquela que serviu de referência ao julgado;
b) a mencionada vantagem tem natureza de antecipação salarial, não se incorporando à remuneração, exceto nos casos que expressa determinação contrária conste na decisão judicial; e 
c) no caso de expressa determinação judicial de incorporação da vantagem, o pagamento deve ser feito na forma de vantagem pessoal nominalmente identificada (VPNI) , em valores fixos, e não percentuais, sujeita exclusivamente aos reajustes gerais do funcionalismo, subtraindo-se as sucessivas incorporações decorrentes de novas estruturas remuneratórias criadas por lei até a absorção integral dessa vantagem. 
Cabe registrar que o entendimento do TCU acompanha aquele do Enunciado 322 da Súmula da Jurisprudência do Tribunal Superior do Trabalho (TST) : 
'Os reajustes salariais decorrentes dos chamados 'gatilhos' e URPs, previstos legalmente como antecipação, são devidos tão-somente até a database de cada categoria'. 
............................................................................................................................................
Deve-se considerar, ainda, que os docentes ativos e inativos da UFPI encontram-se amparados por decisão proferida no MS 31.412/DF, Relator Ministro Celso de Mello. Essa decisão garantiu aos interessados o pagamento da parcela relativa à URP, considerando a existência de decisão judicial emitida pela Justiça Trabalhista sobre a parcela. 
Esta Corte de Contas já consolidou entendimento sobre a forma de proceder diante do decidido no MS 31.412/DF, no sentido de determinar à Universidade Federal do Piauí que, a partir do trânsito em julgado do referido mandamus, promova a absorção da vantagem referente à URP (fevereiro 1989) , paga sob a forma de rubrica judicial, pelas leis que vierem a alterar a estrutura remuneratória do servidor. São exemplos, entre outros, os Acórdãos: 3.115/2015 e 2.255/2019 (Ministro Relator Bruno Dantas) , 3.441/2015 e 801/2020 (Ministro Relator Vital do Rêgo) e 12.624/2018 (Ministro Relator Benajmin Zymler) , todos da 1ª Câmara; e 4.475/2016-2ª Câmara (Ministra Relatora Ana Arraes) . 
Sobre a questão, transcreve-se o voto da Ministra Relatora Ana Arraes proferido no âmbito do Acórdão 4475/2016-TCU-Segunda Câmara: 
'6. O pagamento dessa parcela teria por base a decisão do Supremo Tribunal Federal no MS 31.412, impetrado pela Associação dos Docentes da Universidade do Piauí contra deliberações do TCU que determinavam a exclusão da parcela da URP dos professores beneficiados pela Reclamação Trabalhista 02-1069/1990. 
7. Quando da apreciação de atos de aposentadoria de outros servidores da Universidade Federal do Piauí amparados no referido mandado (Acórdão 7856/2014-TCU-Primeira Câmara) , o Tribunal considerou que a decisão do STF não havia tratado dos possíveis efeitos, no pagamento da URP, de alterações na estrutura das carreiras por leis posteriores, conforme excerto do voto condutor da deliberação a seguir reproduzido: 
'22. No que diz respeito ao MS nº 31.412, cuja decisão transitou em julgado no dia 15/5/2014, entendo que não houve qualquer inovação quanto ao pagamento das parcelas relativas aos planos econômicos, ao menos com relação à eficácia pro futuro da referida decisão, já que no processo em que foi proferida discutiu-se tão somente a natureza jurídica da vantagem e a forma pela qual se daria a execução da decisão proferida na reclamação trabalhista transitada em julgado no âmbito da Justiça do Trabalho, uma vez que nela se determinou a incorporação da vantagem. 
23. Tem-se, assim, que, no âmbito do referido mandamus, não se discutiu, a meu ver, a perda da eficácia da decisão judicial trabalhista em face das leis supervenientes que alteraram os planos de carreira dos servidores beneficiados naquela decisão, tratando-se, portanto, de nova causa de pedir estranha à decisão transitada em julgado, sendo legítimo que se adote no processo ora em julgamento determinação no sentido de que a partir do trânsito em julgado do MS 31.412 haja a absorção do pagamento das parcelas reconhecidas por força de decisão judicial por leis ulteriores que alteraram a estrutura remuneratória dos inativos. 
24. Por fim, cumpre registrar que o Plenário do Supremo Tribunal Federal vem julgando em sentido diametralmente oposto ao do que restou decidido no MS 31.412/DF, em sede de repercussão geral (cf. RE 596.663/RJ, Relator p/ acórdão Min. Teori Zavascki; RE 561.836/RN, Relator Min. Luiz Fux) , ensejando a adoção de providências por parte deste Tribunal no sentido de se obter junto à Advocacia-Geral da União a reforma do referido decisum.' 
8. Esse entendimento foi reiterado em deliberações posteriores (acórdãos 7.857/2014, 3.115/2015, 3.116/2015 da 1ª Câmara; 3.347/2015, 3.441/2015, 10.978/2015 da 2ª Câmara) . 
9. Assim, na mesma linha, acolho as conclusões convergentes da unidade técnica e do Ministério Público junto ao TCU quanto à ilegalidade e impossibilidade de registro do ato em exame, com o acréscimo de determinar à UFPI que, a partir do trânsito em julgado do MS 31.412/DF, proceda à absorção das parcelas de URP quando da promulgação de leis que vierem a alterar a estrutura remuneratória dos inativos'. 
Também o Ministro Walton Alencar Rodrigues manifestou-se no sentido da necessidade de absorção das parcelas no voto que fundamentou o Acórdão 1621/2020-TCU-Plenário, que considerou ilegais atos de pensão civil da UFPI: 
'No âmbito do próprio STF, encontra-se pacificado o entendimento de que não há impedimento para a absorção de parcelas decorrentes de planos econômicos, ainda que concedidas por meio de decisão judicial, com trânsito em julgado, a partir do momento em que estas forem compensadas por subsequentes reajustes ou reestruturações de carreiras. 
Nesse sentido, destaco a decisão exarada pelo STF, ao apreciar o MS 25.678, da relatoria do E. Ministro Luiz Fux: 
'EMENTA: AGRAVO REGIMENTAL EM MANDADO DE SEGURANÇA. DIREITO ADMINISTRATIVO. PROVENTOS. APOSENTADORIA. ACÓRDÃO DO TCU QUE DETERMINOU A EXCLUSÃO DE VANTAGEM ECONÔMICA RECONHECIDA POR DECISÃO COM TRÂNSITO EM JULGADO (URP, 26,05%) . COMPETÊNCIA CONSTITUCIONAL ATRIBUÍDA À CORTE DE CONTAS. MODIFICAÇÃO DE FORMA DE CÁLCULO DA REMUNERAÇÃO. INEXISTÊNCIA DE OFENSA AOS PRINCÍPIOS CONSTITUCIONAIS DA COISA JULGADA, DO DIREITO ADQUIRIDO E DA IRREDUTIBILIDADE DE VENCIMENTOS. DECADÊNCIA. INOCORRÊNCIA. AMPLA DEFESA E CONTRADITÓRIO. AUSÊNCIA DE VIOLAÇÃO. AGRAVO A QUE SE NEGA PROVIMENTO (...) 
2. As vantagens remuneratórias pagas aos servidores inserem-se no âmbito de uma relação jurídica continuativa, e, assim, a sentença referente a esta relação produz seus efeitos enquanto subsistir a situação fática e jurídica que lhe deu causa. A modificação da estrutura remuneratória ou a criação de parcelas posteriormente à sentença são fatos novos, não abrangidos pelos eventuais provimentos judiciais anteriores. 
3. É cediço que a alteração, por lei, da composição da remuneração do agente público assegura-lhe somente a irredutibilidade da soma total antes recebida, assim concebido: os vencimentos e proventos constitucionais e legais. Precedentes: RE 563.965/RN-RG, Rel. Min. Cármen Lúcia, Tribunal Pleno, DJe 20/3/2009; MS 24.784, Rel. Min. Carlos Velloso, Tribunal Pleno, DJe 25/6/2004. 
 (...) 7. Agravo regimental a que se nega provimento' (MS 25678, Relator: Min. Luiz Fux, julgado em 10/2/2015, publicado em DJ 6/3/2015) .
No caso da parcela relativa à URP, mecanismo de correção salarial criado pelo Plano Bresser, em 1987, para repor perdas inflacionárias, o suporte fático das decisões judiciais favoráveis aos servidores da Universidade Federal do Piauí já não subsiste, na medida em que o respectivo percentual (26,05%) foi integralmente compensado ao longo dos anos por meio de reestruturações de carreira e aumentos ocorridos posteriormente ao provimento jurisdicional. 
No caso em análise, verificou-se que não houve a correta absorção do valor pago a título de rubrica judicial fundamentada no MS 31.412/DF a partir do trânsito em julgado do referido mandamus, por ter ocorrido aumento na remuneração, concedida em caráter geral, em período posterior a 15/5/2014, sem a correspondente diminuição do montante pago na citada rubrica judicial. 
Dessarte, cabe, proposta de ilegalidade e recusa de registro do ato, nos termos do art. 260, § 1º, do Regimento Interno do TCU'.
Portanto, o ato não deve ser registrado pelo TCU.
Sobre o Ato 5004/2020
Verificou-se que o ato de pensão em exame teve sua origem na aposentadoria no cargo de Professor, com jornada de Dedicação Exclusiva, ocorrida em 29/10/2012, com fundamento no art. 40, inciso II, da Constituição Federal, com redação dada pela EC 41/2003 e MP 167/2004. 
Destaque-se que referida aposentadoria tem como irregularidade a acumulação indevida de duas jornadas de Dedicação Exclusiva (peças 10-11) . 
O instituidor da pensão foi admitido em 02/09/1993 no cargo de Professor do 3º Grau, no regime de dedicação exclusiva (matrícula 6422009) , tendo sido inativado a partir de 29/10/2012, com fundamento no art. 40, § 1º, inciso II, da Constituição Federal, c/c a EC 41/2003, ou seja, aposentadoria compulsória com proventos proporcionais ao tempo de contribuição (peça 11) . 
Ocorre que o interessado é detentor de outra aposentadoria no cargo de Professor do Magistério Superior, na mesma entidade, também no regime de dedicação exclusiva, matrícula 0422009 (peça 10) , cuja concessão foi julgada ilegal no TC Processo 010.084/2006-3. Ressalte-se que o benefício pensional decorrente desse vínculo recebeu também proposta de ilegalidade em virtude do pagamento da URP (itens 7 a 9 desta instrução) . 
As informações constantes do Sisac e do Siape (peças 10-11) revelam que não houve exercício concomitante dos cargos acumulados. Contudo, a jurisprudência do TCU é no sentido de que é ilegal a acumulação de duas aposentadorias de professor em regime de dedicação exclusiva, mesmo que não tenha havido exercício concomitante dos cargos, já que o instituto da acumulação se dirige à titularidade de cargos, empregos e funções públicas, e não apenas à percepção de vantagens pecuniárias (Acórdão 10956/2015-TCU-Segunda Câmara, da lavra do Ministro Augusto Nardes, e Acórdão 7985/2017-TCU-Segunda Câmara, de autoria da Ministra Ana Arraes) .
Ante o exposto, esta Unidade Técnica entende que o ato de pensão 5004/2020 não deve prosperar.  
CONCLUSÃO
A abrangência e a profundidade das verificações levadas a efeito fundamentam convicção de que os atos 5004/2020 e 5000/2020 devem ser apreciados pela ilegalidade, em razão da inclusão da inclusão da parcela judicial referente a planos econômicos (URP - 26,05%) no ato 5000/2020. Quanto ao ato 5004/2020, a ilegalidade reside na acumulação de duas aposentadorias de professor em regime de dedicação exclusiva, mesmo que não tenha havido exercício concomitante dos cargos - situação que também macula a outra concessão.
Os aludidos atos deram entrada neste Tribunal há menos de cinco anos [...]. 
PROPOSTA DE ENCAMINHAMENTO
Ante o exposto, com fundamento nos arts. 71, inciso III, da Constituição Federal, 1º, inciso V, e 39, incisos I e II, da Lei 8.443/1992, e 260 do Regimento Interno do Tribunal de Contas da União, propõe-se: 
	a) considerar ILEGAIS e recusar registro dos atos iniciais de pensão civil em favor de AMELIA CUNHA RIO LIMA COSTA;
	b) dispensar a devolução dos valores indevidamente recebidos de boa-fé até a data da ciência pela Fundação Universidade Federal do Piauí do acórdão que vier a ser proferido, com base no Enunciado 106 da Súmula da Jurisprudência do TCU;
	c) determinar à Fundação Universidade Federal do Piauí, com fundamento no art. 45 da Lei 8.443/1992 e no art. 4º, inciso I, da Resolução TCU 315/2020, que:
	c.1) faça cessar todo e qualquer pagamento relativo aos atos impugnados do instituidor OTAVIO DE OLIVEIRA COSTA FILHO, no prazo máximo de quinze dias, contados da ciência da decisão deste Tribunal, sob pena de ressarcimento das quantias pagas após essa data pelo responsável;
	c.2) emita novo (s) ato (s) , livres das irregularidades ora apontadas, em substituição aos atos de pensão civil do instituidor OTAVIO DE OLIVEIRA COSTA FILHO, submetendo-o (s) a nova apreciação por este Tribunal, na forma do artigo 260, caput, também do Regimento;
	c.3) dê ciência, no prazo de quinze dias, contados da notificação, do inteiro teor desta deliberação à pensionista, alertando-a de que o efeito suspensivo proveniente da interposição de eventuais recursos junto ao TCU não a exime da devolução dos valores percebidos indevidamente, caso o recurso não seja provido; 
	c.4) informe o teor do acórdão que vier a ser prolatado, encaminhando ao TCU, no prazo de trinta dias, comprovante da data de ciência pela interessada, nos termos do art. 4º, § 3º, da Resolução TCU 170/2004."
	É o relatório.

não há.

Procurador Marinus Eduardo De Vries Marsico.

PENSÕES CIVIS. REGISTRO DE UM DOS ATOS. NEGATIVA DE REGISTRO DO OUTRO, EM FACE DA INCLUSÃO NO CÁLCULO INICIAL DO BENEFÍCIO, DE FORMA DESTACADA, DE PARCELA ALUSIVA À REPOSIÇÃO DA PERDA INFLACIONÁRIA DE FEVEREIRO DE 1989 (URP, ÍNDICE DE 26,05%), IMUNE DE ABSORÇÃO POR ESTRUTURAS REMUNERATÓRIAS SUPERVENIENTES. DETERMINAÇÕES.

PENSÃO CIVIL (PCIV)

Secretaria de Fiscalização de Integridade de Atos e Pagamentos de Pessoal e de Benefícios Sociais (Sefip).

Atuo nestes autos com fundamento no art. 27-A da Resolução-TCU 175/2005, tendo em vista ter sido designado, por meio da Portaria-TCU nº 59-SEAE, de 20 de agosto de 2021, substituto do eminente Ministro Benjamin Zymler.	
2.	Em exame, duas pensões civis instituídas pelo sr. Otávio de Oliveira Costa Filho, ex-professor da Fundação Universidade Federal do Piauí (FUFPI) , falecido em 2019, em favor da sra. Amelia Cunha Rio Lima Costa, qualificada como viúva.
3.	Instruindo o feito, a Secretaria de Fiscalização de Integridade de Atos e Pagamentos de Pessoal e de Benefícios Sociais (Sefip) propugna a negativa de registro de ambas as concessões: a primeira (oriunda do exercício pelo instituidor, em regime de dedicação exclusiva, do cargo de professor adjunto) , por incluir no benefício parcela alusiva a perda inflacionária da década de 1980 (URP de fevereiro de 1989, índice de 26,05%) , supostamente amparada por decisão judicial; a segunda (oriunda do exercício, também em regime de dedicação exclusiva, do cargo de professor associado) , por caracterizar, juntamente com o primeiro, "acumulação indevida de duas jornadas de dedicação exclusiva".
4.	O Ministério Público, em cota singela, põe-se de acordo.
5.	Acompanho os pareceres apenas no tocante ao primeiro ato, como segue.
6.	De fato, a manutenção em destacado nos proventos de parcelas vinculadas a planos econômicos, imunes de compensação por revisões gerais de vencimentos ou por novas estruturas remuneratórias, além de configurar pagamentos em duplicidade, desnaturando as respectivas sentenças judiciais, ofende o princípio da reserva legal para fixação dos estipêndios do funcionalismo.
7.	Tal posicionamento, inclusive, já está consolidado no âmbito do Poder Judiciário, como ilustra a seguinte decisão do Supremo Tribunal Federal (STF) , acerca da mesma matéria, também envolvendo docentes de universidade federal:
"DIREITO ADMINISTRATIVO. MANDADO DE SEGURANÇA. PROVENTOS. APOSENTADORIA. REGISTRO. ACÓRDÃO DO TCU QUE DETERMINOU A IMEDIATA INTERRUPÇÃO DO PAGAMENTO DA URP DE FEVEREIRO DE 1989 (26,05%) . NATUREZA DE ANTECIPAÇÃO SALARIAL. PREVISÃO LEGAL. DECISÃO JUDICIAL. ALCANCE. PRAZO DECADENCIAL. ARTIGO 54 DA LEI Nº 9.784/99. INAPLICABILIDADE. COMPETÊNCIA CONSTITUCIONAL ATRIBUÍDA À CORTE DE CONTAS. MODIFICAÇÃO DE FORMA DE CÁLCULO DA REMUNERAÇÃO. ALEGADA OFENSA AOS PRINCÍPIOS CONSTITUCIONAIS DO CONTRADITÓRIO, AMPLA DEFESA, COISA JULGADA, SEGURANÇA JURÍDICA E IRREDUTIBILIDADE DOS VENCIMENTOS. INOCORRÊNCIA. PLANOS ECONÔMICOS. REAJUSTES SALARIAIS. VANTAGEM SALARIAL RECONHECIDA POR DECISÃO JUDICIAL TRANSITADA EM JULGADO. REMUNERAÇÃO. ALCANCE. INEXISTÊNCIA DE OFENSA A DIREITO ADQUIRIDO. INOCORRÊNCIA DE VIOLAÇÃO À COISA JULGADA. SEGURANÇA DENEGADA. 
[...]
3. As URPs - Unidade de Referência de Preço - foram previstas visando a repor o poder aquisitivo de salários e vencimentos até a data-base da categoria, quando verificado o acerto de contas; entendimento sumulado pelo egrégio Tribunal Superior do Trabalho, verbis: 'Súmula 322: Os reajustes salariais decorrentes dos chamados 'Gatilhos' e URP's, previstos legalmente como antecipação, são devidos tão-somente até a data-base de cada categoria.'
4. A alteração por lei do regramento anterior da composição da remuneração do agente público, assegura-se-lhes somente a irredutibilidade da soma total antes recebida, assim concebido: os vencimentos e proventos constitucionais e legais. Precedentes: RE 563.965/RN-RG, Rel. Ministra Cármen Lúcia, Tribunal Pleno, DJe 20.03.2009; MS 24.784, Rel. Ministro Carlos Velloso, Tribunal Pleno, DJe 25.06.2004; RE 185255, Rel. Ministro Sydney Sanches, Primeira Turma, DJ 19.09.1997. 
[...]
6. A garantia fundamental da coisa julgada (CRFB/88, art. 5º, XXXVI) não resta violada nas hipóteses em que ocorrerem modificações no contexto fático-jurídico em que produzida - como as inúmeras leis que reestruturam as carreiras dos servidores do Poder Judiciário da União e fixam novos regimes jurídicos de remuneração. 
7. 'In casu', restou demonstrado nos autos a improcedência do pedido de continuidade do pagamento da URP, tendo em vista, sobretudo, os reajustes salariais advindos após à sua concessão, com destaque ao aumento salarial provocado pela reestruturação de carreira dos docentes em universidades federais - 'verbi gratia', Lei nº 11.784/2008 -, que vieram a incorporar o valor que era pago em separado a título de antecipação salarial. 
8. Segurança denegada"  (MS 31.642/DF; DJE de 23/9/2014; ênfase acrescentada) .
8.	Com efeito, sobre o assunto, há mesmo decisão da Suprema Corte em regime de repercussão geral:
"EMENTA: CONSTITUCIONAL. PROCESSUAL CIVIL. SENTENÇA AFIRMANDO DIREITO À DIFERENÇA DE PERCENTUAL REMUNERATÓRIO, INCLUSIVE PARA O FUTURO. RELAÇÃO JURÍDICA DE TRATO CONTINUADO. EFICÁCIA TEMPORAL. CLÁUSULA REBUS SIC STANTIBUS. SUPERVENIENTE INCORPORAÇÃO DEFINITIVA NOS VENCIMENTOS POR FORÇA DE DISSÍDIO COLETIVO. EXAURIMENTO DA EFICÁCIA DA SENTENÇA.
1. A força vinculativa das sentenças sobre relações jurídicas de trato continuado atua rebus sic stantibus: sua eficácia permanece enquanto se mantiverem inalterados os pressupostos fáticos e jurídicos adotados para o juízo de certeza estabelecido pelo provimento sentencial. A superveniente alteração de qualquer desses pressupostos (a) determina a imediata cessação da eficácia executiva do julgado, independentemente de ação rescisória ou, salvo em estritas hipóteses previstas em lei, de ação revisional, razão pela qual (b) a matéria pode ser alegada como matéria de defesa em impugnação ou em embargos do executado.
2. Afirma-se, nessa linha de entendimento, que a sentença que reconhece ao trabalhador ou servidor o direito a determinado percentual de acréscimo remuneratório deixa de ter eficácia a partir da superveniente incorporação definitiva do referido percentual nos seus ganhos.
3. Recurso extraordinário improvido" (RE 596.663-RJ; DJE de 25/11/2014; ênfase acrescentada) .
9.	No caso aqui tratado, a implantação do chamado "Plano Verão" nos rendimentos do ex-servidor, ainda na década de 1990, já se deu de forma irregular, porquanto seu valor foi calculado mediante a aplicação da URP de fevereiro de 1989 (índice de 26,05%) sobre o montante dos valores correntes das rubricas "provento básico", "gratificação de atividade executiva", "anuênio" e "aposentadoria-prêmio". Na prática, o que fez então a Universidade Federal do Piauí foi combinar, em detrimento do Erário, vantagens de regimes jurídicos distintos, fazendo incidir um índice de reposição inflacionária da década de 1980, obtido na justiça trabalhista, sobre a estrutura remuneratória do cargo de origem do instituidor, então já estatutário, vigente muitos anos depois, algo que sempre foi repelido pela Corte Constitucional, como exemplifica a ementa da decisão proferida no RE 384.876, da relatoria do Ministro Sepúlveda Pertence:
"EMENTA: Serventuário da Justiça do Estado do Rio Grande do Norte: aplicação de lei local (LC est. 212/01) , que determinara nova fórmula de cálculo dos vencimentos dos membros do Ministério Público, aos quais são atrelados os do recorrido, Escrivão aposentado: pretensão à preservação de gratificação de 20% percebida anteriormente à nova lei: inexistência de violação do direito adquirido e da irredutibilidade de vencimentos: inconstitucionalidade do § 1º do artigo 29 da Constituição estadual, do qual derivara o acréscimo questionado, declarada pelo Supremo Tribunal no julgamento da ADIn 1730 (Moreira, DJ 7.3.2003) . 
1. Não tem o servidor público direito adquirido à manutenção de determinado regime de composição de vencimentos ou proventos; o que a Constituição lhe assegura é a irredutibilidade deles; garantia respeitada sempre que, da aplicação do novo sistema legal, não advenha decréscimo da soma total da remuneração paga. 
2. Incontroverso, que, em função da lei nova, os proventos totais do servidor não sofreram diminuição, mas, ao contrário, experimentaram elevação, deferir a preservação do acréscimo de 20% sobre os novos proventos, já superiores ao total anteriormente percebido, seria possibilitar, contra os princípios, o somatório de vantagens de regimes diversos."
10.	Ainda contra os princípios, a FUFPI manteve a vantagem atrelada a outras rubricas até junho de 2006, quando finalmente a converteu em vantagem pessoal nominalmente identificada (VPNI) . No entanto, jamais procedeu a sua compensação com os supervenientes regimes retributivos que beneficiaram a carreira do instituidor, o que seria suficiente para a completa integração da parcela aos seus proventos ordinários.
11.	Sem embargo, é certo que parte dos professores da FUFPI (entre eles o sr. Otávio de Oliveira Costa Filho) obtiveram, no Mandado de Segurança 31.412/DF, decisão que expressamente afastou deliberações anteriores do TCU que ordenaram a exclusão da rubrica de sua remuneração.
12.	Entretanto, mesmo essa específica sentença - proferida, diga-se de passagem, antes da definitiva pacificação da matéria no âmbito do STF - tem seus efeitos adstritos ao contexto fático-jurídico em que produzida, não se prestando a garantir aos seus beneficiários um acréscimo salarial de caráter perpétuo subsistente à margem de toda e qualquer nova estrutura remuneratória estabelecida no ordenamento.
13.	Nesse sentido, observo que, em abril de 2014, mês em que transitou em julgado a decisão proferida no MS 31.412/DF, a remuneração total do instituidor no cargo em que primeiro se aposentou (professor adjunto) - incluindo a parcela relativa à URP de fevereiro de 1989 - era de R$ 17.886,45; em julho de 2019, quando de seu falecimento - já deduzida a "parcela judicial" -, era de R$ 19.376,86.
14.	Impõe-se, pois, reconhecer que, quando da instituição do respectivo benefício pensional, o pagamento destacado da URP de fevereiro de 1989 já se apresentava novamente irregular, sendo antijurídica, em consequência, sua inclusão nos proventos da interessada.
15.	Por fim, ainda sobre o tema, não é de somenos salientar que, independentemente das razões antes elencadas, a extensão automática dos efeitos de sentença trabalhista a benefícios previdenciários, como fez a Universidade Federal do Piauí, é absolutamente impertinente, haja vista a substancial distinção entre as situações jurídicas de servidores ativos e inativos/pensionistas. A decisão proferida pelo STF no MS 28.604/DF ilustra o ponto (o destaque não consta do original) :
"[...] 
PROVENTOS DA APOSENTADORIA - URPs - DECISÃO JUDICIAL - ALCANCE. O título judicial há de ter o alcance perquirido não só quanto à situação jurídica do beneficiário - servidor -, mas também ao fato de envolver relação jurídica de ativo, e não de inativo. 
[...]"
16.	Nesse decisum, afirmou o Supremo que o título judicial favorável ao impetrante alcançava exclusivamente seus vencimentos (ou seja, sua remuneração na atividade) , sem repercussão, portanto, em seus futuros proventos de aposentadoria (benefício de caráter previdenciário) . Para que não fiquem dúvidas a respeito, permito-me reproduzir excerto das razões do relator, Ministro Marco Aurélio:
"Inicialmente, consigne-se que o título executivo judicial evocado não dirimiu controvérsia sobre proventos da aposentadoria. Ficou restrito a vencimentos dos impetrantes. [...] Logo, não cabe vislumbrar relevância da causa de pedir, no que direcionada a reconhecer-se a repercussão a ponto de alcançar proventos da aposentadoria cujo exame final, sob o ângulo da legalidade administrativa, incumbe ao Tribunal de Contas."
17.	A mesma compreensão foi externada pelo Ministro Gilmar Mendes, que, em decisão monocrática proferida no MS 30.725, anotou:
"Nesse sentido, a coisa julgada deveria ser invocada, a princípio, para efeitos de pagamento de vencimentos, o que não significa, necessariamente, que essa proteção jurídica se estenda, desde logo, para o cálculo dos proventos, o qual deve ser analisado caso a caso, sob pena de reconhecer-se a perpetuação de um direito declarado a ponto de alcançar um instituto jurídico diverso: o instituto dos proventos."
18.	Na espécie dos autos, o vício na extrapolação dos efeitos da "coisa julgada", perpetrado pelos dirigentes da Universidade Federal do Piauí, adquire contornos ainda mais nítidos por envolver, de um lado, sentença trabalhista quase trintenária e, de outro, benefício previdenciário estatutário.
19.	Ilegal, pois, a pensão relativa ao primeiro cargo de professor ocupado pelo instituidor.
20.	Quanto ao segundo benefício, também oriundo de cargo no magistério, este exercido pelo instituidor no período de 1993 a 2012 (ou seja, posteriormente a sua aposentadoria no primeiro vínculo, ocorrida em 1992) , diferentemente do que sustentam a Sefip e o Ministério Público, nenhuma irregularidade se verifica no acréscimo decorrente do regime de dedicação exclusiva.
21.	A propósito, como o eminente Ministro Benjamin Zymler teve a oportunidade de assinalar no voto condutor do Acórdão 12363/2020-TCU-Primeira Câmara,
"em se tratando de proventos de aposentadoria de cargo exercido em regime de dedicação exclusiva, a acumulação com proventos de outro cargo só será lícita se ambos os cargos forem acumuláveis na atividade e tiverem sido exercidos em períodos distintos, haja vista a previsão constitucional de compatibilidade de horários para a acumulação lícita de cargos e a imposição legal no sentido de que o regime de dedicação exclusiva impede o seu titular de exercer outro cargo, emprego ou função no âmbito da administração pública (cf. art. 14 do Decreto 94.664/1987) " (grifei) .
22.	Tal é, vale dizer, a despeito de decisões isoladas em sentido contrário, o entendimento prevalecente nesta Corte, como ilustram os Acórdãos 2.444/2019 e 1.121/2020, ambos do Plenário, o primeiro da relatoria do Ministro Walton Alencar Rodrigues e o segundo do Ministro Bruno Dantas.
23.	Na mesma linha é a jurisprudência pacífica do Superior Tribunal de Justiça:
Ementa
"PROCESSUAL CIVIL E ADMINISTRATIVO. AGRAVO REGIMENTAL NO AGRAVO EM RECURSO ESPECIAL. PROFESSOR. DEDICAÇÃO EXCLUSIVA. CUMULAÇÃO COM OS PROVENTOS DE APOSENTADORIA ANTERIOR. POSSIBILIDADE.
1. A jurisprudência desta Corte entende ser possível a cumulação de proventos de professor decorrentes dos respectivos cargos em dedicação exclusiva, desde que tenham sido exercidos em períodos distintos pois, nessa hipótese, resta perfeitamente observado o requisito da compatibilidade de horários. Precedentes: AgRg no REsp 992.492/RJ, Rel. Ministro Napoleão Nunes Maia Filho, Quinta Turma, DJe 25/10/2010; REsp 872.503/RO, Rel. Ministra Laurita Vaz, Quinta Turma, DJe 29/11/2010; AgRg no AgRg no REsp 817168/RJ, Rel. Ministro Og Fernandes, Sexta Turma, DJe 3/8/2011.
2. Agravo regimental não provido" (AgRg no AREsp 548537, rel. Min. Benedito Gonçalves, Primeira Turma, DJe 5/3/2015) .
24.	Como dito, na hipótese dos autos, o sr. Otávio de Oliveira Costa Filho primeiro se aposentou no cargo de professor adjunto, em regime de dedicação exclusiva, em setembro de 1992; em setembro do ano seguinte, assumiu o cargo de professor associado, também em regime de dedicação exclusiva, no qual veio a novamente se aposentar em 2012.
25.	Portanto, lícita a acumulação.
26.	Não tendo sido suscitada nenhuma outra falha no ato, cumpre deferir seu registro.
	Diante do exposto, voto no sentido de que o Tribunal adote a deliberação que ora submeto a este Colegiado.
TCU, Sala das Sessões Ministro Luciano Brandão Alves de Souza, em 24 de agosto de 2021.
Ministro-Substituto MARCOS BEMQUERER COSTA 
Relator